臺灣臺南地方法院民事裁定　　　　　 100年度消債抗字第11號
抗　告　人　顧致中
即　債務人
上列抗告人因消費者債務清理條例事件聲請更生，對於民國100
年1 月18日本院99年度消債更字第171 號裁定提起抗告，本院裁
定如下：
    主  文
抗告駁回。
抗告程序費用新臺幣壹仟元由抗告人負擔。
    理  由
一、本件抗告意旨略以：
  (一)抗告人因長鑫資產管理股份有限公司（下稱長鑫公司）不願
    與抗告人協商，且抗告人尚欠裕融企業股份有限公司（下稱
    裕融公司）、臺灣人壽保險股份有限公司（下稱臺灣人壽公
    司）債務，抗告人何有履行富邦商業銀行股份有限公司（下
    稱富邦銀行）所提出清償方案之可能？因此，抗告人並未接
    受富邦銀行所提出期數180 期，利率0%，月付新臺幣（下同
    ）15,381元之清償方案，
  (二)抗告人於民國97年間，每月平均收入雖有90,787元，惟尚應
    支出全民健康保險之保險費1,036 元、公務人員保險之保險
    費949 元、退休撫卹基金之費用3,185 元，若扣除每月應清
    償長鑫公司、裕融公司等債權人之款項及履行富邦銀行所提
    出清償方案之數額，每月賸餘之款項，如節省使用，雖可支
    付所有之家庭開銷，惟抗告人之債務永無清償之一日。為此
    ，提起本件抗告，請求廢棄原裁定，另為適法之裁定。
二、按債務人不能清償債務或有不能清償之虞者，得依本條例所
    定更生或清算程序，清理其債務，消費者債務清理條例第3
    條定有明文。又聲請更生或清算不合程式或不備其他要件者
    ，法院應以裁定駁回之，但其情形可以補正者，法院應定期
    間先命補正，復為同條例第8 條所明定。衡諸債之關係，係
    以當事人間之信賴關係為基礎，為社會經濟組織之重要支柱
    ，故當事人於以法律行為追求自己之利益之際，亦應顧及對
    方之利益，並考量債權債務在社會上之作用，本於誠實及信
    用之原則，行使債權及履行債務。是對於已陷入經濟上困境
    之消費者，若任其於惡性循環之債務窘境中生存，將衍生嚴
    重之社會問題，難以維持安定之社會經濟秩序，故為兼顧債
    權人、債務人雙方之利益，對陷於經濟上困境之消費者，固
    應允其於消費者債務清理條例施行後，得選擇以重建型之更
    生程序或清算型之清算程序清理其債務，藉以妥適調整債務
    人與債權人及其他利害關係人間之權利義務關係，保障債權
    人獲得公平受償，並謀求消費者經濟生活之重建復甦機會。
    惟若債務人履行債務並無困難，僅係為圖謀減免債務，而不
    為債務之履行，即有違債權契約為誠信契約之本旨，而不能
    准許其更生或清算之聲請。
三、經查：
  (一)抗告人對金融機構因消費借貸而負擔債務，前於消費者債務
    清理條例施行後，曾於97年4 月21日向最大債權金融機構富
    邦銀行請求協商，嗣富邦銀行提出分180 期，0%，每月清償
    15,381元之清償方案，抗告人並不同意，富邦銀行乃認抗告
    人未能接受顯足以負擔之還款方案而協商不成立之事實，有
    「消費者債務清理條例」債務人向金融機構辦理前置協商申
    請書、前置協商不成立通知書等影本各1 份在卷可按（參見
    原審卷第201 頁、第210 頁）。
  (二)抗告人於97年間，自內政部入出國及移民署所領得、不含教
    育補助及國民旅遊補助之項款，共計1,089,441 元，有內政
    部入出國及移民署99年11月23日移署人福禮字第0990173476
    號函所附之薪資明細表1 份在卷可按（參見原審卷第315 頁
    ），足認抗告人於97年間每月平均收入約為90,787元（計算
    式：1,089,441 ÷12＝90,787，小數點以下四捨五入）。
  (三)臺灣臺北地方法院前因裕融公司、長鑫公司、萬泰商業銀行
    股份有限公司（下稱萬泰銀行）、台新國際商業銀行股份有
    限公司（下稱台新銀行）向該院聲請對於抗告人之薪資債權
    為強制執行，於96年3 月22日核發北院錦96執木字第1619號
    移轉命令，將抗告人對於內政部入出國及移民署每月得支領
    之各項勞務報酬（包括薪津、獎金、津貼、補助費等）三分
    之一，按各債權人之債權比例，移轉予各債權人，有前開移
    轉命令影本1 份在卷可按（參見本院卷第31頁至第32頁）。
  (四)按消費者債務清理條例立法目的係為使不幸陷入經濟困境之
    人得以清理債務、重建生活，並在清理債務過程中能適度保
    有符合人性尊嚴之最低基本生活所需，而非維持債務人過去
    慣常之寬裕生活型態，否則非僅有悖於消費者債務清理條例
    之意旨，更係將債務人因個人浪費或財務管理失控之風險不
    當轉嫁予金融機構負擔，顯非公允。故為妥適調整債務人與
    債權人及其他利害關係人間之權利義務關係，保障債權人獲
    得公平受償，並謀求消費者經濟生活之重建復甦機會，法院
    對於債務人每月必要之生活費用，自不可僅以債務人主張之
    數額為斷，而應酌採政府所定最低生活費作為裁量標準，方
    屬允洽。本院審酌抗告人於97年間居住於臺南市，業據抗告
    人具狀陳述在卷（參見原審卷第1 頁），參酌內政部公告之
    97年度臺灣省低收入戶最低生活費為每人每月9,829 元，此
    有歷年最低生活費一覽表在卷足據（參見本院卷第28頁），
    並考量抗告人於97年間每月所應繳納公教人員保險保險費為
    884 元、全民健康保險之保險費為830 元及退休撫卹基金之
    費用為2,968 元，共計4,682 元，此有抗告人97年5 月薪俸
    明細單、97年6 月薪俸明細單、97年7 月薪俸明細單影本各
    1 份在卷可按（參見本院卷第33頁至第35頁），及以抗告人
    之所得所應繳納綜合所得稅之數額，認抗告人於97年間每月
    應支出之必要生活費用以16,000元為合理。至抗告人雖主張
    於97年間每月應支出全民健康保險之保險費1,036 元、公務
    人員保險之保險費949 元、退休撫卹基金費用3,185 元等語
    ，惟抗告人主張之前開事實，核與抗告人97年5 月薪俸明細
    單、97年6 月薪俸明細單、97年7 月薪俸明細單影本之記載
    ，顯然不符，自不足採。再內政部公布之前開低收入戶最低
    生活費乃由中央、直轄市主管機關參照中央主計機關所公布
    當地區最近1 年平均每人消費支出60% 定之，此參諸社會救
    助法第4 條第2 項之規定自明；而中央主計機關所公布當地
    區最近1 年平均每人消費支出，乃依據各縣市轄區內之民生
    消費型態、經濟繁榮情狀及縣市居民之所得收入等各項數據
    所統計出之消費支出金額，於統計時，業已計入平均每人之
    食品、飲料、菸草支出、衣著、鞋襪類支出、房地租、水費
    、燃料及燈光支出、家庭器具、設備及家事管理支出、醫療
    及保健支出、運輸交通及通訊支出、娛樂消遣及教育文化服
    務支出及什項支出；而本院認定抗告人每月應支出之必要生
    活費用時，既已參酌前開低收入戶最低生活費，並考量聲請
    人每月所應繳納公教人員保險之保險費、全民健康保險之保
    險費、退休撫卹基金之費用，及每年應繳納綜合所得稅之數
    額，自不應於抗告人每月應支出之必要生活費用外，另行計
    入公教人員保險之保險費、全民健康保險之保險費、退休撫
    卹基金、綜合所得稅、房租、油資或其他費用之支出，附此
    敘明。
  (五)次按，直系血親相互間，互負扶養之義務；負扶養義務者有
    數人而其親等同一時，應各依其經濟能力，分擔義務；受扶
    養權利者，以不能維持生活而無謀生能力者為限；前項無謀
    生能力之限制，於直系血親尊親屬，不適用之；扶養之程度
    ，應按受扶養權利者之需要與負扶養義務者之經濟能力及身
    分定之。此參之民法第1114條第1 款、第1115條第3 項、第
    1117條第1 項、第2 項、第1119條分別定有明文。查，抗告
    人之子女顧乃貞、顧文今、顧惟信，分別為81年11月4 日、
    84 年8月16日及95年1 月28日出生，尚未成年，有戶籍謄本
    1 份在卷可按（參見原審卷第49頁至第50頁），堪認於97年
    間，均不能維持生活而無謀生能力，應有受抗告人扶養之權
    利。本院審酌抗告人之子女顧乃貞、顧文今、顧惟信，住於
    臺南市，對其負扶養義務之人，除抗告人外，尚有抗告人之
    配偶許佳榕；而聲請人積欠前開為數不少之債務，聲請人配
    偶許佳榕於97年之所得為228,175 元，有稅務電子閘門財產
    所得調件明細表1 份在卷可按（參見原審卷第81頁），其等
    應僅能提供子女與低收入戶最低生活費相當之扶養程度；參
    酌行政院內政部所公布97年度臺灣省低收入戶最低生活費為
    每人每月9,829 元，已如前述，財政部公布之97年度扶養親
    屬免稅額為77,000元，及抗告人之子女顧乃貞、顧文今、顧
    惟信，均未成年，均於臺南市求學，此參之抗告人消費者債
    務清理（更生／清算）聲請狀之記載及該狀所附之臺南市立
    私立蒙特利幼兒園收費存根自明（參見原審卷第11頁、第47
    頁），可依附父母生活，需要應較成年人為低，例如菸草支
    出、房地租、家庭器具、設備及家事管理支出、通訊支出等
    費用，均非未成年子女必要支出之費用等一切情狀，認抗告
    人之子女顧乃貞、顧文今、顧惟信於97年間每月之扶養費以
    6,400 元為適當；復考量聲請人及其配偶許佳榕之經濟能力
    ，本院認抗告人應負擔扶養義務五分之四，始為允洽。準此
    ，抗告人每月應負擔其子女顧乃貞、顧文今、顧惟信之扶養
    費應為15,360元（計算式：6,400 ×3 ×4/5 ＝15,360，小
    數點以上四捨五入）。又因前開扶養費已含保護、教養子女
    所需之各項支出，自不應於抗告人每月應負擔子女之扶養費
    外，另行計入抗告人所應負擔子女顧乃貞、顧文今、顧惟信
    之學費，附此敘明。
  (六)復按，現代社會經濟之本質乃以貨幣為媒介之「信用經濟」
    型態，交易者藉由債權債務之建立實現商品交換或金融交易
    ，使市場經濟活絡並不斷拓展其廣度及深度。如欲評估債務
    人是否不能清償債務或有不能清償之虞，自應綜合債務人之
    債務總額、債務人之年齡、工作能力、債務人未來可能獲得
    之勞務報酬、財產，以為判斷。本件以抗告人於97年度每月
    平均收入90,787元，扣除臺灣臺北地方法院以前開移轉命令
    ，移轉予裕融公司等債權人之數額，亦即抗告人每月得支領
    之各項勞務報酬（包括薪津、獎金、津貼、補助費等）三分
    之一，約30,262元（計算式：90,787÷3 ＝30,262，小數點
    以下四捨五入），再扣除每月所應支出之必要費用31,360元
    （計算式：16,000＋15,360＝31,360），尚有29,165元（計
    算式：90,787－30,262－31,360＝29,165），應有能力負擔
    富邦銀行所提出180 期，利率0%，每月給付15,381元之清償
    方案；縱令需由抗告人先行支付子女顧乃貞、顧文今、顧惟
    信之扶養費，日後再向其配偶許佳榕求償，以致抗告人每月
    所應支出之費用為35,200元（計算式：16,000＋6,400 ×3
    ＝35,200）；以抗告人於97年度每月平均收入90,787元，扣
    除臺灣臺北地方法院以前開移轉命令，移轉予裕融公司等債
    權人之數額，再扣除每月所應支出之必要費用35,200元，尚
    有25,325元（計算式：90,7 87 －30,262－35,200＝25,325
    ），仍有能力負擔富邦銀行所提出180 期，利率0%，每月給
    付15,381元之清償方案，實難認抗告人對於富邦銀行提出之
    上開清償方案，有何不能清償債務或不能清償之虞之情事。
    參以抗告人於抗告狀內亦陳稱其收入扣除每月應清償之款項
    ，如節省使用，應可支付所有家庭開銷（參見本院卷第9 頁
    ），益徵抗告人對於富邦銀行提出之前開清償方案，應有履
    行之可能。
  (七)抗告人另雖主張其於97年間，每月平均收入扣除每月應清償
    長鑫公司、裕融公司等債權人之款項及履行富邦銀行所提出
    清償方案之數額，每月賸餘之款項，如節省使用，雖可支付
    所有之家庭開銷，惟抗告人之債務永無清償之一日等語。惟
    查，如抗告人依照富邦銀行提出之前開清償方案，與富邦銀
    行協商成立，並按期清償，於180 期以後，其對於富邦銀行
    等無擔保債權銀行之債務即可清償完畢；且抗告人如能與富
    邦銀行協商成立，其他無擔保債權銀行，如萬泰銀行、台新
    銀行即不會再對抗告人之薪資債權聲請強制執行，臺灣臺北
    地方法院亦可將抗告人對於內政部入出國及移民署每月得支
    領之各項勞務報酬（包括薪津、獎金、津貼、補助費等）三
    分之一，按長鑫公司、裕融公司之債權比例，增加裕融公司
    、長鑫公司每月受償之金額，抗告人於前開清償方案履行完
    畢以後，更可將原先用以清償無債保債權銀行之金額清償積
    欠裕融公司、長鑫公司甚或其他債權人之債務，並無抗告人
    所稱其債務永無清償之一日之可能。何況，自抗告人每月平
    均收入及每月應支出之費用以觀，抗告人每月平均之收入扣
    除應支出之必要費用，賸餘之款項，尚有59,427元（計算式
    ：90,787－16,000－15,360＝59,427），抗告人每月如能將
    50,000元用以清償債務，1 年即可清償600,000 元；且抗告
    人於其子女顧乃貞、顧文今在101 年11月4 日、104 年8 月
    16日成年以後，每月即毋庸支出子女顧乃貞、顧文今之扶養
    費，應更有清償之能力，實難認抗告人之債務有何永無清償
    一日之可能。抗告人上開主張，自不足採。
四、綜上所陳，本件抗告人既無不能清償債務或有不能清償之虞
    之情事，其聲請之更生之要件即有不備，且其情形又屬無從
    補正，揆之前揭規定，自應駁回其更生之聲請。原裁定駁回
    抗告人更生之聲請，理由雖有不同，惟結論並無二致，仍應
    予以維持，抗告意旨猶執前詞，指摘原裁定不當，為無理由
    ，應予駁回。
五、據上論結，本件抗告為無理由，依消費者債務清理條例第15
    條，民事訴訟法第495 條之1 第1 項、第449 條第2項 、第
    78條，裁定如主文。
中    華    民    國   100    年    4     月    27    日
                  民事第三庭審判長法  官  杭起鶴
                                  法  官  陳淑卿
                                  法  官  伍逸康
以上正本係照原本作成。
本裁定除有涉及法律見解具有原則上之重要性者外，不得再為抗
告，再抗告應委任律師為代理人，並繳納抗告費新台幣1,000元
。
中    華    民    國   100    年    4     月    27    日
                                  書記官  盧昱蓁